【裁判字號】    95,訴,281
【裁判日期】    951130
【裁判案由】    殺人未遂等
【裁判全文】
臺灣板橋地方法院刑事判決               95年度訴字第281號
公  訴  人  臺灣板橋地方法院檢察署檢察官
被      告  戊○○
指定辯護人  本院公設辯護人丙○○
被      告  丁○○
上列被告等因殺人未遂等案件，經檢察官提起公訴（94年度偵字
第2554號、94年度偵字第10670 號），本院判決如下：
    主  文
丁○○無罪。
戊○○被訴殺人未遂部分，公訴不受理。又被訴竊盜部分，無罪
。
    理  由
壹、起訴意旨略以：被告丁○○基於常業重利之犯意，自民國93
    年12月間起，在蘋果日報刊登救急用之借款分類廣告，並以
    0000000000為聯絡電話，供急迫、輕率或無經驗不特定之人
    借款，被告戊○○於同月6 日因款孔急，而依該報紙分類廣
    告與被告丁○○連繫，並約定於同日晚間，在臺北縣土城市
    ○○路○ 段153 號12樓之1 被告戊○○住處樓下會面，被告
    戊○○向被告丁○○實際借得新臺幣（下同）4 萬元，但簽
    具票據面額57,000元之本票乙紙，約定以每星期為1 期，利
    息1 萬元，還款時，被告戊○○應將款項匯入被告丁○○設
    在中國信託商業銀行三重分行（下稱中國信託銀行）帳號00
    00 00000000 號帳戶，被告丁○○藉此取得與原本不相當之
    重利。被告戊○○分別於同月9 日、同月13日以轉帳方式，
    還款13,000元、1 萬元，又於同月21日，由被告戊○○之母
    代償2 萬元。事後，被告戊○○無力再無繳付利息，而被告
    丁○○則每週至被告戊○○住所催討債務。嗣94年1 月13日
    晚間6 時50分許，被告戊○○暨其妻甲○○（另為不起訴處
    分）與被告丁○○相約至住家附近，商談分期償還，其等由
    被告丁○○駕駛車牌號碼0528-FQ 自小客車搭載，甲○○與
    被告戊○○周歲餘之子坐在於該車右前座，被告戊○○則坐
    在該車後座，該車於同日晚間7 時7 分許，行至臺北縣土城
    市○○路○ 段、學士路口停車，被告丁○○見被告戊○○夫
    妻無法還款，乃要求甲○○拍裸照或或陪睡，引發被告戊○○不滿，乃生殺人犯意，以其所持之美工刀，抓住被告丁○○頭部，並以上述美工刀割被告丁○○頸部，致被告丁○○
    前頸受有切割傷之傷害，被告丁○○發覺受傷，於掙脫後，
    下車逃逸，被告戊○○亦下車追逐，被告丁○○幸能逃往對
    向車道，攔下經過之計程車，趕赴醫院就醫，經急救後，免
    於一死，致被告戊○○不能遂其殺人目的，被告戊○○則返
    回被告丁○○車內，另意圖為自己不法所有，竊得前述本票
    。因認被告丁○○係犯修正前刑法第345 條常業重利罪嫌，
    被告戊○○則係犯同法第271 條第2 項、第1 項殺人未遂罪
    、第320 條第1 項竊盜罪等罪嫌等語。
貳、被告丁○○被訴部分：
  一、按犯罪事實應依證據認定之，無證據不得認定犯罪事實；
      不能證明被告犯罪者，應諭知無罪之判決，刑事訴訟法第
      154 條第2 項、第301 條第1 項分別定有明文。又事實之
      認定，應憑證據，如未能發現相當證據，或證據不足以證
      明，自不能以推測或擬制之方法，為裁判基礎；另認定犯
      罪事實，所憑之證據，雖不以直接證據為限，間接證據亦
      包括在內，然無論直接或間接證據，其為訴訟上之證明，
      須於通常一般之人均不致於有所懷疑，而得確信其為真實
      之程度者，始得據之為有罪之認定，倘其證明尚未達到此
      一程度，而有合理性懷疑之存在時，即無從為有罪之認定
      ；而告訴人之告訴，係以使被告受刑事訴追為目的，是其
      陳述是否與事實相符，仍應調查其他證據以資審認，最高
      法院40年台上字第86號、76年台上字第4986號、52年台上
      字第1300號判例意旨可資參照，合先敘明。
  二、訊據被告丁○○雖坦認借款予被告戊○○，惟堅詞否認犯
      罪，並辯稱：其平日從事玻璃工程，與被告戊○○為同鄉
      及舊識，本件其係借款57,000元，雙方約定借期約1 週許
      ，但未向被告戊○○收取利息，亦未為此借款於報紙上刊
      登廣告，其所留帳戶係俾被告戊○○便於轉帳還款等語。
  三、查證人即被告丁○○前姊夫乙○○於本院審理時證稱：伊
      於80年間與被告丁○○之姊結婚後，自81年間起，被告丁○○即與伊在臺北縣三重市○○街住處同住，並自83年間
      起受僱於伊從事玻璃工程，嗣伊將公司移至桃園縣桃園市
      ○○路，除被告丁○○服役2 年期間外，直至其為被告戊○○所傷後，被告丁○○均與伊一起工作，學徒時日薪1,
      50 0元，其後薪資調為2,200元等語（參見本院卷第83 頁
      至第84頁），而證人乙○○業與被告丁○○之姊離婚，且
      已非被告丁○○雇主，是無迴護被告丁○○之必要，從而
      ，依證人招朝慶所證，足見被告丁○○辯以，平日從事玻
      璃工程，並非以借貸款項予他人為業乙節，並非卸責之詞
      。
  四、次查，證人即共同被告戊○○於本院中結證：渠係於服役
      時，在新兵訓練中心期間，因被告丁○○請同僚用餐，而
      認識同為花蓮同鄉之被告丁○○，嗣後分發至桃園縣龍潭
      鄉之部隊時，與在桃園從事玻璃工程之被告丁○○工作地
      點相近，乃經常聯絡、相聚，彼此成為朋友，本件渠因甫
      退伍，需要款項支付房租等，遂以電話與被告丁○○連繫
      ，向其借款57,000元，被告丁○○並未要求利息，然渠承
      諾若資力所及，將補貼被告丁○○1 、2,000 元，而渠住
      於臺北縣，而被告丁○○住於桃園縣，為還款方便，始留
      下被告丁○○之帳戶，以便匯款，渠雖曾還款，然遲未清
      償完畢，延欠約3 、4 月，本件事發後，恐遭羈押，故偽
      稱於蘋果日報上見被告丁○○之借款廣告，前此所稱被告
      丁○○收取重利，及要渠簽發面額8 萬元之本票，均屬不
      實等語詳實（參見本院卷第116 頁至第120 頁），且觀以
      扣案之本票，其面額確為57,000元，有該本票附卷得憑（
      參見94年度偵字第2554號偵查卷第52頁），資此，在在與
      被告歷次所辯，並無不合，復與證人乙○○之證詞，互不
      相左。從而，得見被告戊○○所證，應非因被告等業於本
      院中達成和解，而故為被告丁○○有利之證述。
  五、綜上所見，本件就被告丁○○被訴部分，本院調查所得證
      據，尚不足以證明其確有常業重利犯行，此外，本院復查
      無其他積極證據足資證明其有前述犯嫌，揆諸前開說明，
      本件尚屬不能證明其犯罪，故應為其無罪判決之諭知。
參、被告戊○○被訴部分：
  一、訊據被告戊○○固供認渠於94年1 月13日晚間7 時7 分許
      ，為被告丁○○所搭載，在臺北縣土城市○○路○ 段、學
      士路口時，在該車內，以渠所有之美工刀1 把，割傷被告
      丁○○頸部，致被告丁○○前頸受有切割傷，及上開面額
      57,000元本票在渠住處，為警查獲等事實，然否認有殺人
      之犯意及竊盜之犯行，且辯以：渠因誤解被告丁○○係要
      渠夫妻從事色情行業，以清償債務，乃與被告丁○○發生
      拉扯，而傷害被告丁○○，且致面額57,000元之本票破損
      ，被告丁○○逃離時，係與渠妻帶著小孩，慌張逃回家中
      照顧另1 子女，並未再追被告丁○○，更未追呼「別跑，
      給你死」等語。
  二、被告戊○○被訴殺人未遂部分，經查：
    (一)被告丁○○為被告戊○○以美工刀割傷前頸乙節，已據告
      訴人即被告丁○○指訴綦明，復有傷勢照片、現場照片、
      扣案美工刀照片、亞東紀念醫院診斷證明書、現場草圖、
      贓證物品清單等在卷可證。
    (二)證人即共同被告丁○○於本院中證述：其於車內等候被告
      戊○○岳母前來還款，然久候無著，認被告戊○○欺騙，
      故雙方發生爭吵，頸部突遭被告戊○○割1 刀，當時因天
      冷，穿著毛衣，故於數秒後，發覺衣服濕濕，始知流血，
      於掙脫被告戊○○後下車，其無法確定被告戊○○是否自
      後追來，亦不記得渠曾喊稱「別跑，給你死」等語（參見
      本院卷第109 頁至第115 頁），經核被告丁○○當時所著
      毛衣，確實僅遭刺破1 洞，有該毛衣破損照片附卷可參（
      參見同上偵查卷第54頁），據此可信被告丁○○於本院指
      證被告戊○○應祗割傷其1 刀，始符事實，易言之，其前
      此所述被告戊○○下手2 刀云云，恐屬誤會。而由被告等
      於車內所處位置，被告戊○○可架住被告丁○○頸部，及
      被告戊○○下手1 刀後，已致被告丁○○受傷，如欲致被
      告丁○○於死，應非難事，然被告戊○○並未繼續下手等
      情觀之，實可推論被告戊○○應無致被告丁○○於死之動
      機與意圖。又縱被告丁○○於掙脫被告戊○○後，順利逃
      下車輛，然以被告丁○○處於受傷情勢，被告戊○○若有
      使被告丁○○於死之心，再追及砍殺，猶屬易事，但無積
      極證據可資證明被告戊○○有此作為。而被告丁○○之警
      詢筆錄雖載稱被告戊○○口出「別跑，給你死」云云（參
      見同上偵查卷第15頁），然被告丁○○業於本院中證陳，
      其受傷後，意識不清楚，於醫院中製作警詢筆錄時，係由
      其姊代為回答，其實則不記得被告戊○○曾喊「別跑，給
      你死」等情（參見本院卷第110 頁、第115 頁），此與甲○○於偵查中供述：被告戊○○於與被告丁○○爭執後，
      即與伊帶著幼子逃離現場等語相牟（參見同上偵查卷第66
      頁）。茲被告丁○○就被告戊○○是否在後追殺及有無曾
      喊「別跑，給你死」等事，既無法詳細指證，及其姊並非
      在場之人，渠為被告丁○○於警詢中所指被告戊○○曾喊
      「別跑，給你死」云云，當不得遽為被告戊○○具殺人故
      意不利益認定之依據。
    (三)次查，承前所述，被告等原為多年朋友，又被告丁○○曾
      多次借款予被告戊○○，以資助被告戊○○，此節復據被
      告戊○○供述在卷（參見本院卷第119 頁），再者，本件
      被告戊○○雖尚積欠被告丁○○債務數月，然所欠無幾，
      基此各情，被告戊○○亦不至有殺害丁○○之故意。被告
      丁○○自承因被告戊○○欠款未還，認被告戊○○夫妻應
      賺取金錢，儘速清償債務，而以台語表示渠夫妻應「去賺
      來還」乙事，被告戊○○就此則於本院審理時亦自認，可
      能因之誤會被告丁○○要求被告戊○○之妻，應以犧牲色
      相之方式清償債務（按此於台語，確有諧音致誤會之虞）
      ，致於盛怒之下，以渠所有之美工刀割向被告丁○○頸部
      ，而致被告丁○○頸部傷勢非輕，然勾稽被告丁○○所穿
      毛衣之破損情形，其遭割裂之長度約為2 、3 公分許，亦
      有該毛衣照片存卷可據，秉此可信，被告戊○○下手之力
      度，應屬非重。被告丁○○頸部切割傷之嚴重傷勢，毋寧
      係被告戊○○所持者乃屬利刃之美工刀，其本質所致。以
      前述被告戊○○下手之情狀觀之，渠辯稱：只是想教訓被
      告丁○○等語（參見同上偵查卷第66頁），尚屬可採。準
      此，被告戊○○此部分所為，核犯刑法第277 條第1 項之
      傷害罪。
    (四)按刑法第277 條第1 項之傷害罪，依同法第287 條前段規
      定，乃告訴乃論之罪。又告訴經撤回者，應諭知不受理之
      判決，刑事訴訟法第303 條第3 款復有明文。茲被告丁○○就被告戊○○此節所犯，業於本院95年11月10日審理時
      ，當庭以言詞陳明撤回告訴，有同日本院審理筆錄存卷為
      憑，則本院對此應諭知公訴不受理判決之諭知。
  三、被告戊○○被訴竊盜部分：
    (一)查被告戊○○於割傷被告丁○○前，曾將面額57,000元之
      本票交予被告戊○○，並未立即向被告戊○○取回，被告
      丁○○已無法確認被告戊○○有無返還等節，並據證人即
      被告丁○○於本院審理時證陳在卷（參見本院卷第110 頁
      、第112 頁、第113 頁），經查與甲○○於偵查中之供述
      （參見同上偵查卷第64頁），尚無歧異。是以，被告戊○○辯稱，渠於觀看本票後，雙方旋發生爭執，於被告丁○○下車後，帶同本票逃離現場，並非返回車內竊取該本票
      等情，與事實並無不合。
    (二)復查，果被告戊○○確欲竊回上述本票，可信渠之目的無
      非在銷毀該票據，以使被告丁○○之票據債權因票據之滅
      失而喪失。然上述本票雖碎裂為8 小片，仍未為被告戊○○所丟棄，而於被告戊○○處，經警扣獲，本諸首開說明
      ，反推以論，被告戊○○應無不法所有之意圖，質言之，
      被告戊○○辯稱，因被告丁○○將該本票交予渠後，雙方
      即生爭執，而未及將該本票返還被告丁○○等語，應非卸
      責之詞。又該碎裂之本票雖自被告戊○○處扣得，若渠係
      欲持有之，反有使被告丁○○於依法取回後，再向渠主張
      票據債權之可能，故被告戊○○據之，實屬無益，憑此，
      復可知被告戊○○亦無侵占之不法意圖。
    (三)據之前述，本件被告戊○○被訴竊盜罪嫌，本院調查現有
      證據，顯不足證明渠涉有該犯行，本院亦查無其他積極證
      據足資證明渠涉犯其他犯嫌，故此部分尚不能證明渠犯罪
      ，故應諭知無罪。
據上論斷，應依刑事訴訟法第301 條第1 項、第303 條第3 款，
判決如主文。
本件經檢察官馬凱蕙到庭執行職務。
中    華    民    國    95    年    11    月    30    日
                  刑事第十四庭  審判長法  官  林海祥
                                      法  官  汪怡君
                                      法  官  朱敏賢
以上正本證明與原本無異。
如不服本判決應於送達後10日內向本院提出上訴狀。
                                      書記官  郭勝華
中    華    民    國    95    年    11    月    30    日


司法院資訊處製作；財團法人民間司法改革基金會備份。
